最　高　行　政　法　院　判　決　　　　　　　　　　九十三年度判字第八四○號
　　上　訴　人　甲○○
　　訴訟代理人　張明俠律師
　　被 上訴 人　內政部
　　代　表　人　蘇嘉全
右當事人間因徵收補償事件，上訴人對於中華民國九十一年十二月三十一日臺北高等
行政法院九十年度訴字第五八六七號判決，提起上訴，本院判決如左：
　　主  文
上訴駁回。
上訴審訴訟費用由上訴人負擔。
　　理  由
一、本件上訴人在原審起訴主張：坐落台北縣新店市○○段第四六六、四六七、四一
    七地號土地於八十二年間重測前為大坪林段二十張小段一五八─二、一五八─一
    、一五八─三地號（下稱系爭土地），原為上訴人之被繼承人廖金盆所有，廖金
    盆於四十九年間死亡，由上訴人及其他繼承人繼承。六十四年及六十五年間，前
    台灣省交通處公路局為改善一○六線秀朗橋引道工程，報請台灣省政府核准徵收
    包含系爭土地在內之土地，當時廖金盆已死亡，自不可能收受通知或領取補償費
    ，上訴人及其他繼承人亦未收受通知及領取補償費，原徵收核准案已失其效力。
    系爭土地中第四六六地號現仍登記為上訴人所有，餘二地號已登記為台灣省有，
    均由上開道路使用中，嚴重侵害上訴人之權益。上訴人回復原狀不能，自得請求
    補辦徵收程序，依現行地價並從優加成補償。經於八十九年十月間知悉被上訴人
    承受台灣省業務後，申請被上訴人辦理，遲未作為，提起訴願，亦遭駁回，因而
    依行政訴訟法第五條第一項提起課以義務訴訟等語，求為命被上訴人應將系爭土
    地補辦土地徵收程序，並從優發放補償費之判決。
二、被上訴人則以：依六十四年公告徵收台北縣新店市○○○段二十張小段一五八─
    二地號土地之地價補償費發放清冊，內廖金盆之備註欄記載「補償地價按已達成
    協議標準【辦】」，爾後該筆土地於六十六年九月五日由上訴人辦竣繼承登記，
    清冊內註明「六十六年十月三日領取」之字句。另六十五年公告徵收台北縣新店
    市○○○段二十張小段一五八─一地號土地（當時尚未分割出一五八─三地號）
    之地價補償費發放清冊，內廖金盆之備註欄記載「補償地價按已達成協議標準【
    已發】」，完成徵收法定程序，依法並無違誤等語，作為抗辯。
三、原審以：按提起行政訴訟法第五條之課予義務訴訟，以人民因中央或地方機關對
    其依法申請之案件，於法令所定期間內應作為而不作為、或予以駁回，認為其權
    利或法律上利益受損害者為必要。其所稱依法申請之案件，係指人民依法規之規
    定對國家享有公法上請求權而言。土地徵收係國家因公共事業之需要，依法定程
    序為之，人民除法律別有規定外，尚無請求國家徵收其所有土地之公法上請求權
    。司法院釋字第四○○號解釋非可作為人民得向國家請求土地徵收之法律基礎。
    則上訴人提起行政訴訟法第五條之課予義務訴訟，於法即難謂合。又徵收補償地
    價之發放，應以需用土地人已經申請徵收並經核准為前提，必須已經徵收土地，
    方有補償可言，此觀土地徵收條例第十一條、第十三條、第十四條、第十七條、
    第十八條、第十九條、第二十條、第二十二條等規定自明。系爭土地既未經徵收
    ，上訴人請求被上訴人作成系爭土地之徵收補償處分，於法未合。上訴人既無請
    求被上訴人對系爭土地為徵收及補償之權利，被上訴人拒絕其徵收補償之請求，
    於法並無不合，訴願決定予以維持，亦無違誤，上訴人訴請撤銷，進而請求被上
    訴人作成徵收及補償處分，於法無據等情，因而判決駁回上訴人之訴。
四、本院判斷如下：
  （一）查上訴人在原審聲明請求判決命被上訴人應將系爭土地補辦土地徵收程序，
        並從優發放補償費。依其主張系爭土地於六十四年及六十五年間曾被徵收作
        為道路用地，因逾期未發補償費，徵收核准案已失其效力，惟系爭土地供道
        路使用中，無從回復，故請求被上訴人補辦徵收程序，依現行地價從優加成
        補償，未獲置理，始依行政訴訟法第五條第一項起訴等語。可知其所稱補辦
        徵收程序從優發放補償費，非指補正已失其效力之前述徵收之程序上欠缺，
        而在於請求重新辦理徵收系爭土地並補償。是原判決認為上訴人在於請求被
        上訴人作成徵收及補償之行政處分，由此論斷上訴人有無請求權而決定其訴
        有無理由，實屬正當。上訴意旨猶執詞其非請求徵收系爭土地，僅請求補辦
        徵收程序，原判決由請求徵收之公法上請求權論斷，有理由不備之違法，尚
        非可採。
  （二）按土地徵收因公益需要而辦理（土地徵收條例第三條），通常由需用土地機
        關斟酌其業務必要性及財務負擔力後，申請核准機關核准之。徵收之申請，
        為需用土地機關行政上之自由，除有特別規定外，人民並無申請徵收之權，
        亦無請求伴隨徵收而生之徵收補償之餘地。原判決認上訴人無法律之特別規
        定，無請求被上訴人對系爭土地為徵收及補償之權利，亦屬正當。上訴意旨
        指為未適用司法院釋字第四○○、四二五號解釋，有不適用法則之違法，亦
        非可採。上訴人既無依法申請之權，其申請未受置理而提起行政訴訟法第五
        條第一項之課予義務訴訟，即屬無據，原判決以無理由諭知駁回，核無違誤
        。
  （三）原判決理由稱：系爭土地既未經徵收，上訴人請求被上訴人作成系爭土地之
        徵收補償處分，於法未合一節，僅在說明上訴人本次請求徵收及補償，徵收
        既不能且未經核准，補償亦無從獲准之關係，與系爭土地前於六十四、六十
        五年間經徵收無關。上訴意旨指為理由前後矛盾，亦與事實矛盾，並不可採
        。又原判決理由稱：系爭土地，目前為台北縣新店市○道路用地，其中四六
        六地號為上訴人所有、四六七地、四一七地號為國有（台北縣政府為管理機
        關）一節，係在說明其登記之名義人，與上訴人所稱系爭土地經徵收，因徵
        收失其效力，絕非國有，意指所有權歸屬之情形，並不相同。上訴意旨指為
        有認定事實不憑證據之違法，亦不可採。
  （四）綜上說明，上訴難認為有理由。至於系爭土地前於六十四、六十五年間經徵
        收之效力如何，是否因可歸責於徵收補償機關之事由未於法定期限發給徵收
        補償費，因而該徵收核准案失其效力，為別一事，與原判決之判斷無關，本
        院無庸論斷。
據上論結，本件上訴為無理由，依行政訴訟法第二百五十五條第一項、第九十八條第
三項前段，判決如主文。
中　　華　　民　　國　　九十三　　　年　　　六　　　　月　　　三十　　　日
                    最 高 行 政 法 院  第 一 庭
                                審 判 長 法  官　　　黃　綠　星
                                         法  官      劉  鑫  楨
                                         法  官　　　蔡　進　田
                                         法  官　　　黃　璽　君
                                         法  官　　　廖　宏　明
右  正  本  證  明  與  原  本  無  異
　　　　　　　　　　　　　　　　　　　　 法院書記官　邱  彰  德
中　　華　　民　　國　　九十三　　　年　　　七　　　　月　　　一　　　　日
